臺灣高等法院刑事判決
110年度交上易字第2號
上  訴  人  
即  被  告  林朝水


上列上訴人因過失傷害案件，不服臺灣士林地方法院109年度交
易字第115號，中華民國109年10月27日第一審判決（起訴案號：
臺灣士林地方檢察署109年度偵字第7923號），提起上訴，本院
判決如下：
    主  文
上訴駁回。
林朝水緩刑參年，並按如附表所示之履行條件給付民事和解金。
    犯罪事實
一、林朝水於民國108年12月3日晚間7時58分許，騎乘車牌號碼0
    00-000號普通重型機車，沿臺北市北投區石牌路1段由南往
    北外側車道直行，行經石牌路1段51號前，本應注意行駛時
    ，應注意車前狀況，隨時採取必要之安全措施，且依當時天
    候晴、夜間有照明、柏油路面之市區道路、乾燥無缺陷、無
    障礙物等客觀情況，並無不能注意之情事，適有行人陳金妹
    疏未注意行人穿越道路，於設有行人穿越道者，須經由行人
    穿越道穿越，不得在其100公尺範圍內穿越，竟未從該處100
    公尺範圍內所設置之行人穿越道，貿然自石牌路1段51號前
    由西往東穿越石牌路1段，林朝水因疏未注意車前狀況，以
    即時察覺有行人步行通過車道，而未能採取減速或停車避讓
    之安全措施，於發現已通過內側車道而行走至外側車道上之
    陳金妹時，已閃煞不及，其所騎乘上開機車車頭撞擊陳金妹
    ，陳金妹因而受有創傷性腦部外傷、顱骨骨折及多重腦出血
    、左側額葉頂葉顳葉腦出血及右側額葉及腦裂蜘蛛膜下腔出
    血術後、疑短暫性腦缺血發作、泌尿道感染、肺部感染、高
    血壓等傷害，並已達一肢以上機能及語能嚴重減損之重傷害
    程度。林朝水於肇事後留在現場，並於有偵查犯罪職權之警
    察機關尚未知悉其係肇事者前，向警方坦承肇事，自首而願
    接受裁判。
二、案經陳金妹訴由臺北市政府警察局北投分局報告臺灣士林地
    方檢察署檢察官偵查起訴。
    理  由
壹、程序部分：
    本院認定事實所引用之下列證據資料（包含供述證據、文書
    證據等），並無證據證明係公務員違背法定程序所取得。又
    檢察官、被告林朝水於原審準備程序、審理時及本院審理時
    ，對原審及本院所提示之被告以外之人審判外之供述，包括
    供述證據、文書證據等證據，就證據能力均未表示爭執，且
    迄言詞辯論終結前並未聲明異議，亦無顯有不可信之情況與
    不得作為證據之情形，本院審酌上開證據資料製作時之情況
    ，尚無違法不當及證明力明顯過低之瑕疵，認為以之作為證
    據應屬適當，是依刑事訴訟法第159條至第159條之5規定，
    本院所引用供述證據及文書證據等，均有證據能力。
貳、實體部分：
一、事實之認定： 　　 
  ㈠上揭犯罪事實，業據上訴人即被告林朝水於警詢、偵查、原
    審及本院審理時均坦承不諱（見偵卷第13、75頁；原審卷第
    124頁；本院卷第38至44頁），並有臺北市○○○○○道路○○○○○○
    ○○○○道路○○○○○○○○○○○○○○○○○○○○00○○○○路0段00號監視錄影
    器畫面翻拍照片9張在卷可參（見偵卷第29、31、33、35至4
    5頁；審交易字卷第49至57頁）。故被告騎乘車牌號碼000-0
    00號普通重型機車，沿臺北市北投區石牌路1段由南往北外
    側車道直行，行經石牌路1段51號前，與穿越該處道路之告
    訴人陳金妹發生碰撞等情，足信為真實。
  ㈡按汽車行駛時，駕駛人應注意車前狀況及兩車並行之間隔，
    並隨時採取必要之安全措施。道路交通安全規則第94條第3
    項定有明文，被告騎乘機車上路本即負有前開注意義務，以
    免發生危險。且觀上開監視錄影畫面翻拍照片所示，本件交
    通事故發生時天候晴朗、夜間有照明，柏油路面乾燥無缺陷
    ，無障礙物且視距良好，被告並無不能注意之情事。又告訴
    人係於監視器畫面顯示時間108年12月8日晚間7時58分35秒
    時，自石牌路1段道路中央分向限制線處，開始起步跨越石
    牌路1段由南往北內側車道，於晚間7時58分38秒時，方步入
    本案撞擊發生地點即石牌路1段由南往北外側車道（見審交
    易卷第55至57頁），其步行速度非快，被告如於事故發生前
    ，注意前方狀況，當能注意告訴人穿越道路，即時採取安全
    措施，以避免本件事故之發生，被告卻疏未注意，仍貿然直
    行，致其所騎乘機車與告訴人發生前述碰撞，被告確有前開
    所述過失無訛。
  ㈢行人穿越道路，於設有行人穿越道、人行天橋或人行地下道
    者，必須經由行人穿越道、人行天橋或人行地下道穿越，不
    得在其100公尺範圍內穿越道路，道路交通安全規則第134條
    第1款定有明文，而前揭規定所稱之「穿越道路」，解釋上
    應包含為穿越車道而行走至車道上之任一位置，始能貫徹該
    規定保護行人及往來車輛安全之規範意旨。本件告訴人欲步
    行穿越石牌路1段，未經由該處100公尺範圍內所設置之行人
    穿越道，貿然自行人穿越道南側路旁30公尺處由西往東穿越
    石牌路1段等節，有上開道路交通事故現場圖附卷可參，固
    足見其就本件事故之發生亦有違規穿越道路之過失。然道路
    交通安全規則第94條第3項所定應注意之車前狀況，乃指駕
    駛人就車前一切動態均應予注意，且此一注意義務，不因取
    得路權而免除，亦即縱令屬綠燈直行之車輛，仍應注意其前
    方有無違規闖紅燈者，若有仍應隨時採取必要之安全措施；
    再汽車駕駛人對於防止危險發生之相關交通法令之規定，業
    已遵守，並盡相當之注意義務，以防止危險發生，始可信賴
    他人亦能遵守交通規則並盡同等注意義務。若因此而發生交
    通事故，方得以信賴原則為由免除過失責任。本件被告騎乘
    普通重型機車行駛至事故地點時，有疏未注意車前狀況，隨
    時採取必要安全措施之過失，已如前述，依前開說明，被告
    自不得主張信賴原則以解免其過失責任。又刑法上之過失犯
    ，祇須危害之發生，與行為人之過失行為，具有相當因果關
    係，即能成立，縱行為人之過失，與告訴人本身之過失，併
    合而為危害發生之原因時，仍不能阻卻其犯罪責任。本件告
    訴人穿越道路縱有前述過失，而同為本案車禍事故之肇事因
    素，然刑事責任之認定，並不因被害人與有過失，而得免除
    被告之過失責任，被害人與有過失之情節輕重，僅係量刑斟
    酌因素或民事損害賠償責任之依據，無解於被告之刑事責任
    。至起訴書雖記載本案尚因被告行經行人穿越道，未暫停讓
    行人先行通過，違反道路交通安全規則第103條第2項，肇致
    本案事故之發生。然如前述，本案事故發生地點並非行人穿
    越道，而係行人穿越道南側道路，非上開道路交通安全規則
    適用範圍，公訴意旨容有誤會，逕予更正。
  ㈣告訴人於本案事故發生後，即送往臺北榮民總醫院（下稱臺
    北榮總）急救，經該院診斷告訴人受有創傷性頭部外傷、顱
    骨骨折及多重腦出血，嗣於109年1月13日轉往振興醫院財團
    法人振興醫院（下稱振興醫院）治療，經該院診斷告訴人受
    有左側額葉頂葉顳葉腦出血及右側額葉及腦裂蜘蛛膜下腔出
    血術後、疑短暫性腦缺血發作、泌尿道感染、肺部感染、高
    血壓等傷害等節，有臺北榮總109年1月13日診斷證明書、振
    興醫院109年2月11日診斷證明書、109年9月24日振行字第10
    90006106號函及所檢附病歷資料1份附卷可參（見偵卷第23
    、25頁；原審卷第31至46頁），堪認告訴人所受傷害結果與
    被告前開過失行為間別無其他原因介入，被告之過失行為與
    告訴人所受上開傷害結果間具有相當因果關係無疑。
　㈤按稱重傷者，謂下列傷害：「三、毀敗或嚴重減損語能、味
    能或嗅能」、「四、毀敗或嚴重減損一肢以上之機能」，刑
    法第10條第4項第3至4款定有明文。又按刑法於94年2月2日
    修正時，於第10條第4項關於重傷之規定，增列「嚴重減損
    」視能、聽能、語能、味能、嗅能、一肢以上機能之情形，
    使嚴重減損機能與完全喪失效用之毀敗機能並列，均屬重傷
    態樣，而所謂「嚴重減損」，乃對於身體、健康法益侵害之
    程度，與同條項第6款之重大不治或難治，應同其解釋；減
    損機能程度應達若干，始能認為係「嚴重減損」，法無明文
    ，自應依醫師之專業意見，參酌現有醫療水準為基礎、被害
    人治療回復狀況及一般社會觀念認定之（最高法院107年度
    台上字第4319號、103年度台上字第2602號判決意旨參照）
    。本件告訴人因上述傷害，於109年2月12日自振興醫院出院
    後，復於同日轉往臺北榮總，於109年3月2日接受顱骨成形
    手術，於109年4月14日出院，並於109年4月8日至同年9月16
    日止，持續前往臺北市立聯合醫院陽明院區（下稱陽明醫院
    ）復健科就診，有臺北榮民總醫院109年4月14日診斷證明書
    、臺北市立聯合醫院109年9月24日北市醫陽字第1093555640
    0號函所附告訴人陽明醫院病歷資料附卷可參（見審交易卷
    第83頁、原審卷第51至111頁）。又原審依職權分別向臺北
    榮總、振興醫院、陽明醫院函詢關於告訴人所受傷勢是否已
    達對身體或健康，有重大不治或難治之傷害等節，嗣經臺北
    榮總回覆略以：「告訴人於109年7月2日接受神經外科門診
    追蹤，病患當下意識清楚，但反應較慢，說話不甚清晰，記
    憶力據家屬表示有較受傷前差，走路需要他人一旁協助，右
    側肢體較為無力，右下肢約為4分（滿分5分），右上肢約為
    2-3分，以上所述神經功能，經8個月臨床觀察，較108年12
    月手術後進步不少，但仍有部分神經功能障礙」等語，振興
    醫院回覆略以：「告訴人住院時意識不清，109年3 月19日
    最近一次就診時，意識清楚，但右側肢體無力。」等語，陽
    明醫院回覆略以：「病人主治醫師已離職，依據病歷記載，
    告訴人肢體活動功能及語言功能均有減損，追蹤至109年7月
    15日，四肢之肌力為3分，無法行走，日常生活活動需他人
    協助，溝通與表達能力均下降，有無復原可能需後續追蹤，
    且受照顧與復健影響，依目前醫療水準無法預測。」等語，
    有臺北榮總109年7月28日北總神字第1090003733號函、振興
    醫院109年8月24日振行字第1090005364號函、臺北市立聯合
    醫院109年10月15日北市醫陽字第10935681800號函所附陽明
    醫院病情說明表單（見審交易卷第39、40、45頁；原審卷第
    115至117頁），是告訴人因本案事故所生傷害，經近10個月
    之復健治療，仍無法完整表達語言，行走亦均需他人協助，
    無法行走及自由活動，堪認已達對語言功能、肢體功能嚴重
    減損之程度，於身體有重大難治之傷害，核屬刑法第10條第
    4項第3款、第4款所稱之重傷無誤。
　㈥綜上所述，被告出於任意性之自白核與事實相符。本件案事
    證明確，被告上開過失致人重傷之犯行，洵堪認定，應依法
    論科。
二、論罪之說明：
  ㈠核被告所為，係犯刑法第284條後段之過失傷害致人重傷罪。
    至公訴意旨認被告所為係犯刑法第284條前段之過失傷害罪
    ，尚有未洽，惟起訴書所載犯罪事實，與前開所認定之犯罪
    事實，基本社會事實同一，且於原審審理中告知被告上開罪
    名並給予陳述意見之機會（見原審卷第123頁、本院卷第42
    頁），當無礙於被告防禦權之行使，依刑事訴訟法第300條
    之規定變更起訴法條。
  ㈡本件有刑法第62條前對自首規定之適用：
　　被告於肇事後尚未經有偵查犯罪職權之機關或公務員發覺前
    ，主動向前往處理事故現場之員警坦承肇事，自首並接受裁
    判等情，有上開臺北市政府警察局北投分局交通分隊道路交
    通事故當事人登記聯單、現場圖上所載被告之陳述、現場照
    片在卷可稽（見偵卷第31、33、35至45頁），符合自首規定
    ，爰依刑法第62條前段規定減輕其刑。
三、維持原判決及駁回上訴之理由：
  ㈠本院綜合調查證據結果，認原審以被告犯罪事證明確，適用
    刑法第284條後段、第62條前段、第41條第1項前段，刑法施
    行法第1條之1第1項等規定，並審酌被告駕駛普通重型機車
    上路，本應小心謹慎以維護自身及他人之生命身體安全，竟
    因前開過失，肇致本件事故之發生，致告訴人受有嚴重之傷
    勢，殊屬不該，暨參以被告犯後始終坦承犯行，然因與告訴
    人間就賠償金額無法達成共識而未能達成和解（見審交易卷
    第113頁）之犯後態度，暨考量被告無前科，有本院被告前
    案紀錄表在卷可按（見原審卷第119頁），素行良好，衡以
    被告與告訴人雙方之過失程度、被告於審理時自陳之智識程
    度、生活與經濟狀況（見原審卷第130頁）等一切情狀，量
    處有期徒刑4月，如易科罰金，以新臺幣（下同）1千元折算
    1日。
  ㈡經核其認事用法及量刑均為妥適。被告林朝水上訴以原判決
    量刑太重，指摘原判決不當。然按刑之量定，係實體法上賦
    予法院得為自由裁量之事項，倘其量刑已以行為人之行為罪
    責為基礎，並斟酌刑法第57條各款所列情狀，在法定刑度內
    ，酌量科刑，如無偏執一端，致明顯失出失入情形，上級審
    法院即不得單就量刑部分遽指為不當或違法（最高法院75年
    度台上字第7033號判決意旨參照）；本件經原判決逐一剖析
    ，並就卷內證據資料參互審酌，認定被告林朝水確有騎乘前
    開機車上路，因而肇事致告訴人受有重傷之犯行，關於上訴
    所指事由之科刑部分，已依刑法第57條各款所列情狀，審酌
    上開各情，在適法範圍內行使其量刑之裁量權，核無違法或
    不當之情形，業經本院詳述如前，被告騎乘機車因無不能注
    意之情事，未注意車前狀況，而無法隨時採取必要之安全措
    施，致肇本件車禍，雖被告坦承犯行，亦與告訴人以賠償65
    萬元達成民事和解，並已給付31萬元，犯後態度良好，告訴
    人之過失程度較被告為重，然告訴人所受重傷害確致其身體
    健康造成嚴重減損，且原審以被告符合自首規定而減輕其刑
    ，是被告之上訴，為無理由，應予駁回。
四、緩刑之宣告：
  ㈠被告未曾因故意犯罪受有期徒刑以上刑之宣告，素行尚佳，
    有本院被告前案紀錄表在卷可稽，被告於警詢迄本院審理時
    始終坦承犯行，並於本院審理前與告訴人陳金妹於臺灣士林
    地方法院以109年度審原交易字第34號過失傷害案件中成立
    調解，且被告與告訴人和解之內容略為：「一、有關臺灣士
    林地方法院109年度交易字第115號部分，林朝水願給付陳金
    妹65萬元，給付方式為先於109年11月20日當庭給付30萬元
    ，餘款35萬元，自110年1月11日起按月於每月11日前給付1
    萬元，至全部清償完畢為止，如有一期未履行，其實視為全
    部到齊，給付方式為匯款至陳金妹設於臺北富邦銀行石牌分
    行帳戶（如附件）。二、林朝水撤回臺灣士林地方法院109
    年度審原交易字第34號案件之刑事告訴。三、陳金妹就另案
    本院109年度交易字第115號部分(即本件)願原諒林朝水，不
    再追究刑事責任，給予林朝水緩刑自新機會，但須將今日調
    解條件中一、所示部分作為緩刑條件。四、林朝水與陳金妹
    就本件交通事故所發生之其餘民事請求均拋棄。」等語，有
    臺灣士林地方法院109年度審原交易字第34號準備程序筆錄
    影本附卷可憑 （見原審47至49頁），且經告訴代理人錢裕
    國律師陳明在卷(見本院卷第43、44頁)。本院信被告經此偵
    審教訓，當知所警惕，而無再犯之虞，本院認其所宣告之刑
    皆以暫不執行為適當，爰依刑法第74條第1項第1款之規定予
    以宣告緩刑3年。
  ㈡本院斟酌前情，一方面考量被告經濟狀況，另一方面亦希告
    訴人能確實獲得被告之賠償，而非僅執前開和解筆錄而取得
    形式上之民事執行名義，為告訴人利益計，以期被告能確實
    履行其與告訴人約定給付告訴人65萬元和解金之和解條件，
    除已賠償並交付告訴人收受之31萬元外（見本院卷第51、53
    頁之存款單、收據影本），其餘34萬元部分，爰併依刑法第
    74條第2項第3款之規定，令被告應於110年2月11日起至112 
    年11月10日止（共34期），每月11日前按月給付1萬元至全
    部清償完畢為止，如一期不履行，視為全部到期，若被告於
    緩刑期間不履行此負擔，且情節重大，足認原宣告之緩刑難
    收其預期效果，而有執行刑罰之必要者，檢察官得依刑法第
    75條之1第1項第4款之規定，聲請撤銷本件緩刑之宣告。又
    被告不履行和解條件，除執行檢察官得聲請撤銷被告之緩刑
    外，告訴人亦得循民事途徑向被告聲請強制執行，附此說明
    。
據上論斷，應依刑事訴訟法第368條，刑法第74條第1項第1款、
第2 項第3款，判決如主文。
本案經檢察官陳銘鋒提起公訴，檢察官張秋雲到庭執行職務。
中　　華　　民　　國　　110 　年　　2 　　月　　2 　　日
　　　　　　　　　刑事第十七庭  審判長法　官  鄭水銓
　　　　　　　　　　　　　　　　　    法　官  李世華
　　　　　　　 　 　　　　　　　　　　法　官  黃雅芬
以上正本證明與原本無異。
不得上訴。
                                      書記官  鄭雅云
中　　華　　民　　國　　110 　年　　2 　　月　　2 　　日
附表：（緩刑條件）
被告林朝水應給付告訴人陳金妹新臺幣（下同）34萬元；自民國
110年2月11日起至112年11月10日止，每月11日前按月給付1萬元
至全部清償完畢為止，如一期不履行，視為全部到期。

附錄：本案論罪科刑法條全文　　　　　　　　　　　　　　　
中華民國刑法第284條：
因過失傷害人者，處1 年以下有期徒刑、拘役或10萬元以下罰金
；致重傷者，處3 年以下有期徒刑、拘役或30萬元以下罰金。